臺灣高等法院臺南分院刑事判決
　　　　　　　　　　　　　　　96年度重上更(一)字第68號
上　訴　人
即　被　告　甲○○
上列上訴人即被告因常業詐欺案件，不服臺灣臺南地方法院九十
一年度訴字第一○六三號中華民國九十二年七月七日第一審判決
（起訴案號：臺灣臺南地方法院檢察署九十一年度偵字第二八九
六號），提起上訴，判決後經最高法院第一次發回更審，本院判
決如下：
    主      文
原判決撤銷。
甲○○共同常業詐欺，累犯，處有期徒刑參年，併科罰金陸萬元
（即新台幣拾捌萬元），罰金如易服勞役，以新台幣壹仟元折算
壹日，並於刑之執行完畢或赦免後，令入勞動場所，強制工作參
年。扣案之黑色皮包壹只、藍色花格子布塊貳條、生活泡沫紅茶
壹瓶、光泉鮮果多壹瓶均沒收。
    事      實
一、甲○○於民國（下同）八十七年間因犯詐欺罪（在俗稱金光
    黨詐騙案件中扮成司機與他人共同詐財）為本院上訴審判處
    有期徒刑一年確定，甫於九十年一月二十六日縮短刑期滿執
    行完畢。仍不知悔改，又與戊○○○、丁○○二人（戊○○○為丁○○之兄嫂，二人亦曾於八十九年六月二十九日同因
    常業詐欺罪「俗稱金光黨案件」，為台灣高等法院高雄分院
    各判處有期徒刑四年六月，各併科罰金新台幣（下同）八十
    萬元、並各於刑之執行完畢或赦免後令入勞動場所強制工作
    三年確定，戊○○○現於高雄女子監獄執行該案。二人又犯
    本案現仍於臺灣臺南地方法院審理中，而丁○○因逃亡，經
    原審通緝中），【共同】基於意圖為自己不法所有並以詐欺
    為【常業】之犯意聯絡，【並為行為分擔】分別為下列反覆
    以同種類常業詐欺行為為目的之社會活動之職業性犯罪，並
    恃以此為惟生：
  (一)先於九十年十一月三十日上午十一時許，在台南縣佳里鎮○○路五八號前，由丁○○裝瘋賣傻，向丙○○搭訕大發修車
    廠要如何去並稱伊要前往跳舞，戊○○○、甲○○隨後配合
    向丙○○詐騙，戊○○○佯稱丁○○是瘋女但很有錢，只要
    是有錢人她便將手上包包內的錢給她，並佯向甲○○求證丁○○的錢是否真鈔後，即催促丙○○返家提款，使丙○○陷
    於錯誤，返家拿郵局定存單提領十五萬元給戊○○○後，戊○○○即拿報紙包妥騙稱為錢包（實為四瓶飲料）給丙○○
    ，待丙○○返家拆開報紙後，始發覺被騙。
  (二)繼於九十年十二月底上午八、九點左右，甲○○等三人在台
    南縣永康市○○路復興派出所附近，推由戊○○○向戴素貞
    搭訕，佯稱其旁之丁○○精神不正常，但身上很有錢，會隨
    便給別人，她想去舞廳不知道路，叫戴素貞帶她去，去了就
    會給很多錢，口說要叫車子，實由甲○○早已配合將車停在
    旁邊，假扮為司機在車上幫腔，在車上戊○○○叫甲○○拿
    一本存款簿給戴素貞看，問戴女有無存款簿，並表示只要戴
    女回家拿存款簿去領錢給丁○○看，丁○○會給戴女很多錢
    ，同時丁○○佯拿了一疊千元鈔給戊○○○，另又拿了一疊
    要給戴女，但在戴女面前晃了一下就收回去，且說戴女笨笨
    的不給她等語，接著戊○○○即叫戴女帶路回家拿存款簿，
    戴女稱沒有存款簿，僅將所有之現金三萬元，及金項鍊、手
    鍊、戒指等帶上車交給戊○○○，途中戊○○○用報紙包了
    一包錢放在戴女之塑膠袋內，丁○○說那些是錢，叫戴女不
    要打開，不要讓人家知道等語，待戴素貞下車後打開一看，
    發覺裡面只有一瓶飲料始覺受騙。
  (三)繼於九十一年三月十一日，由甲○○扮成司機駕駛車牌號碼
    Ｃ八─三九五七號自小客車，載同丁○○、戊○○○二人，
    在台南縣關廟鄉○○村○○路與南雄路口，見行經該處路人
    乙○○年邁可欺，由丁○○佯裝成身帶鉅款之智障人士，另
    戊○○○由後方趨前向乙○○搭訕稱：「那位有戴眼鏡的（
    指丁○○）有些智障，是關廟人，因他父親經商失敗後有留
    些錢給她，她都拿來救濟別人」，丁○○即說要帶乙○○去
    卡拉ＯＫ唱歌，甲○○旋自後駕駛自小客車前來接應，丁○○、戊○○○二人叫乙○○上車，上車後戊○○○叫乙○○
    與伊共同詐騙丁○○身上的錢，之後丁○○拿出【甲○○所
    有】一只黑色手提袋內佯以生活泡沫紅茶一瓶、光泉鮮果多
    一瓶表面上裝有千元及百元之鈔票合計二百萬元鈔票一袋讓
    乙○○看，戊○○○遂問乙○○身上有無金錢，乙○○表明
    身上沒錢，戊○○○即表示先要拿錢借乙○○拿給那位智障
    的丁○○看，丁○○看完後，戊○○○便問乙○○有無存款
    ？乙○○答稱只有二十一萬元左右，戊○○○乃叫乙○○回
    去拿存款簿及印章去領錢，其間丁○○即表示乙○○很像伊
    母親，聲稱只要乙○○去提領存款簿上的錢出來給她看，她
    就要將黑色手提袋內的上開二百萬元給乙○○，使乙○○信
    以為真，繼戊○○○指示甲○○開車戴乙○○返家取郵局存
    摺及印章，丁○○、戊○○○、甲○○三人則在鄰近等候，
    乙○○拿妥存款簿及印章返回甲○○車上，一行四人由甲○○駕車欲前往台南縣關廟鄉中央郵局提款，途中適為乙○○
    之子林國廷返回發現情況有異，林國廷乃向警方報案並駕車
    隨後追趕，甲○○發現有人駕車尾追，旋將車輛駛入鄉○○
    道快速擺脫追隨後，於到達關廟鄉○○路郵局附近巷口，丁○○再次表示只要乙○○將郵局內的存款及定期單內所有的
    金錢提領出來，她看完後就會把二百萬元交給乙○○，而戊○○○亦對乙○○說如果領到錢後要立即交給她，她將錢拿
    給丁○○看後就會將二百萬元給乙○○，乙○○要下車時，
    甲○○拿出【其所有之】二條「藍色花格子布塊」給乙○○
    ，並交代乙○○：「領完錢後就用布包起來，不要被發現」
    ，【戊○○○、丁○○、林清春三人則以上開方式詐騙財物
    ，並均恃此維生並以之為常業詐欺之職業】，嗣乙○○進入
    郵局向櫃檯人員表示要提領「存摺十一萬元及定期存單二十
    一萬元」等款項，郵局人員發覺有異不使領款，乙○○遂依
    戊○○○所教導謊稱係朋友買土地欠錢要領款出借給朋友，
    郵局作業人員始同意提領，於辦理提款手續之際，警方人員
    據報適時趕抵，並在郵局前巷口空地將丁○○、戊○○○、
    甲○○等三人查獲，並當場扣得甲○○所有供本件共同犯罪
    作案用之「黑色皮包一只、藍色花格子布塊二條、生活泡沫
    紅茶一瓶、光泉鮮果多一瓶」等物，此部分詐欺始未得逞。
二、案經台南縣警察局歸仁分局報請臺灣臺南地方法院檢察署檢
    察官偵查起訴。
    理      由
一、訊據上訴人即被告甲○○否認有搭載丙○○、戴素貞之事實
    ，雖坦承曾於前揭時、地駕駛車輛搭載戊○○○、丁○○、
    乙○○等人，惟否認詐欺犯行，辯稱：伊不認識同案被告戊○○○、丁○○二人，他們三人在半路上向我攔車，伊所開
    的是自用車，不是計程車，伊從那邊經過，他們叫伊車，不
    知道他們在車上說什麼云云。
二、惟查：
  (一)前揭事實，業據被害人丙○○、戴素貞、乙○○迭次分別警
    、偵訊，本院上訴審審理及戴素貞再於本院更一審審理中堅
    定指訴遭被告甲○○及同案被告戊○○○、丁○○等三人施
    用詐術詐騙如事實欄所載彼等之財物等事實在卷可稽（見警
    訊卷第十六頁至第十八頁、第五八頁至第六一頁、偵查卷第
    五六頁、第七七頁背面至第七八頁、第八四頁、本院上訴審
    九十二年十一月十九日審判筆錄、九十三年二月二十日準備
    程序筆錄、本院更一審九十六年三月二十一日審理筆錄）。
    其等被騙財物之手法經核均相符，且有被害人丙○○提出定
    期存單中途解約相關資料，經中華郵政股份有限公司新營郵
    局函覆本院確有支付現金十五萬元，其餘轉存存簿屬實，有
    該局九十三年三月二十四日營字第０九三五０００三一四號
    函可據【（見本院上訴審卷第一三八頁）】，並有丙○○報
    警於九十年十一月三十日製作台南縣警察局佳里分局佳里派
    出所之民眾被騙呈報單、刑案報案處理系統詳細資料及邱女
    之郵局存簿儲金提款明細表等附本院【上訴審】卷可資佐證
    。此外復有被告甲○○所有供行騙乙○○之如事實欄所示之
    物扣案可憑及乙○○所有00000000000000號
    帳戶郵局儲金簿、交易明細、郵政定期儲金分期付息存單等
    件附卷可稽（見警訊卷第二五頁、第二七頁、第二八頁）。
    又被害人戴素貞被騙之物係屬存放在家中之現金三萬元及當
    時掛在身上金項鍊、手鍊、戒指等物，雖無其他旁證，但本
    院更一審再傳被害人戴素貞到庭再當庭指認被告甲○○及戊○○○結果，戴素貞仍堅決並信誓旦旦指認確係在庭之被告
    甲○○負責開車，而戊○○○則將其現金三萬元及掛在身上
    之金項鍊、手鍊、戒指拿去之人無誤等情在卷，本院再核戴
    素貞屢次之指認及證述均相同，亦認被害人戴素貞該次被騙
    亦係被告甲○○及戊○○○、丁○○三人所為無誤，況被告
    甲○○及戊○○○、丁○○三人先前亦均曾有俗稱金光黨之
    詐騙前科，而被告甲○○與戊○○○於八十五年之前即互相
    認識並均互相在高雄市打牌等情，亦據戊○○○於本院更一
    審詳在卷，而被告甲○○為了避開刑責，仍於本院辯稱與
    戊○○○不認識云云，前後矛盾，而戊○○○更於本院審理
    中已坦承與被告甲○○自八十五年之前即互相認識，換言之
    ，在上開犯行之前即互相認識，但被告甲○○竟仍否認，其
    心態實屬可議，又被告甲○○與上開被害人等並無仇怨，若
    非事實，各被害人衡情不致誣攀，被告甲○○既經被害人丙○○、戴素貞、乙○○明確指認為與戊○○○，丁○○共同
    詐欺之司機（尤其被害人戴素貞更於96年3月21日本院更一
    審再堅決指認被告甲○○無誤），被告甲○○復不否認曾搭
    載戊○○○、丁○○，其辯稱未搭載丙○○、戴素貞云云，
    顯為卸責之詞，不足採信。
  (二)又查原審同案被告戊○○○與丁○○以前揭方法向被害人乙○○詐騙之事實，業據戊○○○於九十一年三月十一日警訊
    中直承：「我因一時起貪念想騙取乙○○之金錢花用，所以
    才會向乙○○行騙。」等語；又於九十一年三月十九日檢察
    官偵查中供稱：【「是我與丁○○一起做案，是我叫丁○○
    裝成智障去騙錢，甲○○拿出二條花布給被害人蓋錢」、「
    我知道錯了，我不敢再犯了」】等語。被告丁○○於九十一
    年四月九日檢察官偵查中供稱：「是我自己主動和被害人搭
    訕，做案時我沒說什麼話，都是戊○○○在說話」、「我是
    向她（指乙○○）說錢拿給我看，我就會同樣把錢給她」等
    語；於九十一年五月三日檢察官偵查中供稱：「我是幫忙我
    嫂嫂做案，我知道錯了」等語，已坦承犯行各在卷（見警訊
    卷第一頁背面、偵查卷第二七頁背面、第二八頁、第五一頁
    背面）。
  (三)復查：
    (1)被告戊○○○雖於警訊中供稱：「我與乙○○站在大馬路
      旁攔車．．．並向駕駛人稱你有沒有要載人到林邊鄉，價
      錢是我要付現金二千元」云云（見警訊卷第二頁）。被告
      丁○○於同日警訊中供稱：「我大嫂攔他下來說要載我們
      到屏東林邊鄉請教神明事，看他要不要載我們去」云云。
      而被告甲○○於同日警訊中供稱：「在途中有二名婦人向
      我招手要坐車，該二名婦人上車後叫我載他們去關廟鄉龜
      洞村，再回關廟鄉，車資是一千元」云云（見警訊卷第十
      四頁、第十五頁）。顯見被告甲○○與被告戊○○○、丁○○二人對於目的地及車資等所述迥不相同，其等所辯無
      非事後臨訟迴護被告之詞，不足採信。又被告甲○○嗣後
      於警、偵訊及原審審理中雖均改稱：「戊○○○跟我說要
      去屏東縣林邊鄉問神」云云；被告戊○○○於九十一年四
      月八日警訊中供稱：「因甲○○看見我攔車都攔不到，他
      便開車過來問我是否要叫車，就是這樣才攔到甲○○的車
      子」云云，亦係事後臨訟附和之詞，不足採信。
    (2)被告甲○○所駕車號Ｃ八─三九五七號自小客車為黑色，
      並無營業登記證，非計程車，業據被告甲○○於原審及本
      院【前審】審理中供證屬實（見原審卷第四二頁、本院【
      前審】九十三年五月十九日審判筆錄第六頁）。其外觀上
      與一般黃色之計程車顯不相同，如同案被告戊○○○、丁○○二人與被告甲○○不相識，如何會半路招攬被告之車
      輛？啟人疑竇。
    (3)況被害人乙○○於九十一年三月十一日警訊中指稱：「我
      要下車之際，甲○○拿了二條花格子的布塊給我，表示領
      錢後就用布包起來，不要被發現」等語；於九十一年三月
      二十一日檢察官偵查中供稱：「甲○○是打開後行李箱，
      拿出二塊花格布出來，叫我把錢用布蓋住才不會被人看到
      」等語，為被告甲○○所不否認，足認被告甲○○提供布
      料供被害人包錢。衡情如被告甲○○不知情，並無參與，
      何以提供遮掩款項之布料？乙○○於九十一年四月十八日
      偵查中指稱：「一路上甲○○車開的很快，發現有人尾追
      ，將車開到巷道內，停了約十分鐘再開車載我去郵局領錢
      」等語，為被告所不否認（見偵查卷第五六筆錄），並與
      證人即被害人之子林國廷於九十一年三月十一日警訊中供
      稱：「我的車速約每小時九十公里，一路追趕結果追不上
      」等語相符（見警訊卷第十九頁），足認被告甲○○企圖
      駕車逃避林國廷之追趕。
    (4)被告甲○○與戊○○○、丁○○二人行騙所用之扣案物品
      皆為被告甲○○所有之物，亦據被告於警、偵訊中、本院
      【前審及本院96年3月21日審理時】供明在卷（見警訊卷
      第十三頁、第二四頁、偵查卷第二七頁、第六０頁背面、
      原審卷第一四二頁、【本院前審卷第一四八頁、本院更一
      審卷96年3月21日筆錄】），而戊○○○、丁○○則於警
      、偵訊時及本院96年3月21日審理時，均否認為伊等所有
      ，且戊○○○尤稱係被告甲○○所有（見警訊卷第五十頁
      、第五三頁、【本院更一審卷96年3月21日審理筆錄】）
      ，況於金光黨詐騙案中，行騙之人本皆自備使被害人誤認
      為擁有鉅款之障眼物品，今戊○○○、丁○○詐騙被害人
      乙○○，焉有不自行準備，而由所述第三人甲○○提供之
      理。顯見被告與戊○○○、丁○○間，應有犯意聯絡及行
      為分擔。
    (5)本院於96年3月21日開庭傳訊本案另名被告戊○○○出庭為
      證，據其證述如下：
      審判長問：你何時認識甲○○？
      戊○○○：八十多年間，在八十五年之前。
      審判長問：如何與甲○○認識？
      戊○○○：在張（音：士升）姓朋友高雄市三民區家中
     　　　　　　 打麻將認識的。
      審判長問：認識甲○○以後有無交往？
      戊○○○：認識以後因為甲○○認識一位女朋友，甲○○
      　　　　　的女朋友在地下酒家上班也與我有認識，之後
        　　　　才有往來，約在八十多年。
      審判長問：扣案之黑色皮包1個、藍白方格巾2條、生活泡
      　　　　　沫紅茶1瓶、光泉鮮果多1瓶，是何人所有？（
        　　　　提示交閱並告以要旨）。
      戊○○○：不是我的，是在甲○○車內搜到的，甲○○所
      　　　　　有。
      審判長問：所以甲○○也有共同詐騙乙○○？
      戊○○○：是。
      法官　問：你跟何人詐騙乙○○？
      戊○○○：我和甲○○及我小姑丁○○。
      綜上可知，本案被告甲○○確實與戊○○○、丁○○等人
      在【八十五年之前】即互相認識，且共同打牌，是極為熟
      識之人，但被告甲○○為了避開刑責卻屢辯稱與戊○○○
      、丁○○等人均不認識，是本件被告甲○○等人係共同為
      常業詐欺行為且均恃此為常業，被告甲○○否認與戊○○○、丁○○相識並共同為詐騙行為，顯為卸責之詞，不足
      採信。
  (四)【被告甲○○曾因犯俗稱金光黨案件判刑入獄，出獄後仍重
    施故技】，按刑法上之常業犯，祗須賴某種犯罪為生活而有
    事實上之表現為已足，不以專賴該犯罪為唯一生活依憑之必
 　 要。縱令尚有其他職業，仍無礙於常業犯之成立（最高法院
    八十二年度台上字第一一九八號、八十二年度台上字第三二
    八三號判決、八十三年度台上字第四一六六號可資參照），
    被告甲○○雖於本院【前審】稱伊現在都在擺夜市做生意，
    依上開實務見解，仍無礙其常業犯行之成立，又本件被告前
    於八十七年間即因於俗稱金光黨詐騙案件中扮成司機與他人
    共同詐財，為本院判處有期徒刑一年確定，甫於九十年一月
    二十六日縮短刑期執行完畢，有臺灣高等法院被告全國前案
    紀錄表可據【見本院卷第十七至十八頁】，出獄後即再與戊○○○、丁○○等人於鄉間遇有年紀老邁之被害人，即以金
    光黨之手法詐騙上開被害人丙○○、戴素貞、乙○○等，並
    以所備車輛迅速載往郵局領款，而以上開扣案之物詐取被害
    人非小之存款，致被害人亦因貪心而受有損失或有損失鉅款
    之虞，【顯見被告甲○○係以金光黨手法詐騙他人而賴以為
    生，係反覆以同種類詐欺行為為目的之社會活動之職業性犯
    罪，是縱被告於為上開犯行時另有職業，揆諸上開說明，仍
    無礙其常業犯罪之成立。】
　(五)有關【最高法院96年1月19日96年台上字第421號發回意旨說
  　明】如下：
  (1)扣案之黑皮包一個、藍色花格子布塊二條等物為被告（即上
    訴人）所有，供犯罪所用之物，應依刑法第三十八條第一項
    第二款之規定宣告沒收云云，但上訴審在事實欄並未認定上
    述扣案物品係上訴人所有，則前述論斷自無所依據，尚屬可
    議云云。此部分經查：
    【被告甲○○於警詢時供稱：「（警方在你車上查獲何物？
    ）在車後座上方查獲新台幣壹萬元，在後行李箱查獲一只黑
    色皮包，以上物品都是我所有。」、「（二條花格子的布塊
    是否是你交由乙○○的？作何用？）是乙○○跟我討的。我
    不知乙○○要做何用。」（見警詢卷第十二頁反面至第十三
    頁、第十五頁）、嗣本院於96年3月21日審理時供稱：「（
    受命法官問：扣案之黑色皮包一個、藍白方格巾二條、生活
    泡沫紅茶一瓶、光泉鮮果多一瓶，是何人所有？（提示交閱
    並告以要旨）是我的，是我放在後坐被警察搜到）」（見本
    院卷第五八頁）；另據戊○○○於警詢時亦供稱：「（……
    那只黑色皮包係何人所有？）那是甲○○的，不是我與丁○○所有的。」（見警詢卷第五十頁），嗣於本院96年3月21
    日審理時供稱：「（受命法官問：扣案之黑色皮包一個、藍
    白方格巾二條、生活泡沫紅茶一瓶、光泉鮮果多一瓶，是何
    人所有？（提示交閱並告以要旨））黑色皮包一個、藍白方
    格巾二條是甲○○的，至於生活泡沫紅茶一瓶、光泉鮮果多
    一瓶我不知道是誰的。」、「（審判長問：扣案之黑色皮包
    一個、藍白方格巾二條、生活泡沫紅茶一瓶、光泉鮮果多一
    瓶，是何人所有？（提示交閱並告以要旨））不是我的，是
    在甲○○車內搜到的，甲○○所有。」（見本院卷第五六、
    五七頁），互核以觀，足證本案扣押之黑色皮包、花格子布
    塊係被告甲○○所有。】
  (2)原判決論處上訴人常業詐欺罪刑，但其事實及理由欄均未論
    述上訴人係以犯詐欺罪而賴以維生之事實及理由，自屬理由
    不備之違誤云云。此部分經查：
   【按刑法上之常業犯，祗須賴某種犯罪為生活而有事實上之
    表現為已足，不以專賴該犯罪為唯一生活依憑之必要。縱令
    尚有其他職業，仍無礙於常業犯之成立（最高法院八十二年
    度台上字第一一九八號、八十二年度台上字第三二八三號判
    決、八十三年度台上字第四一六六號可資參照）；常業犯，
    係指行為人反覆以同種類行為為目的之社會活動之職業性犯
    罪，並恃以維生為成立要件。本件被告前於八十七年間即因
    於俗稱金光黨詐騙案件中扮成司機與他人共同詐財，為本院
    判處有期徒刑一年確定，甫於九十年一月二十六日縮短刑期
    執行完畢，有臺灣高等法院被告全國前案紀錄表可據，出獄
    後即再與戊○○○、丁○○等人於鄉間遇有年紀老邁之被害
    人，即以金光黨之手法詐騙上開被害人丙○○、戴素貞、乙○○等，並以所備車輛迅速載往郵局領款，而以上開扣案之
    物詐取被害人非小之存款，致被害人亦因貪心而受有損失或
    有損失鉅款之虞，顯見被告係以金光黨手法詐騙他人而賴以
    為生，係反覆以同種類詐欺行為為目的之社會活動之職業性
    犯罪，是縱被告雖於本院【前審】稱伊現在都在擺夜市做生
    意，依上開實務見解，仍無礙其常業犯行之成立，已如前揭
    事實欄及理由欄中所述。】
  (3)告訴人之告訴，係以使被告受刑事訴追為目的，是其陳述是
    否與事實相符，仍應調查其他證據以資審認。原判決認定上
    訴人詐欺戴素貞部分，上訴人否認犯罪，而原判決僅依戴素
    貞之指訴認定上訴人犯罪，並未調查及論述有何其他證據足
    以佐證其事，尚嫌理由不備，併與證據法則不合云云。
    【此部分經查：
    被害人戴素貞於本院96年3月21日審理時證稱：
      法官　問：在庭甲○○及戊○○○是否於九十年十二月底
      　　　　　上午八、九點左右，在台南縣永康市○○路復
        　　　　興派出所附近詐騙你所有之現金三萬元及金項
          　　　鍊、手鍊、戒指等？
      戴素貞答：（證人己○○○當庭指認）男的（指甲○○)
                開車，女的（指戊○○○）與另外一個女子向
              　我拿三萬元及金項鍊、手鍊及戒指。
      法官　問：甲○○如何詐騙你？
      戴素貞答：這個女的（指戊○○○）與另外一個女子向我
      　　　　　詐騙，男的（指甲○○）是開車。
      法官　問：你是否有指認錯誤？
      戴素貞答：沒有錯，這個女的（指戊○○○）與另外一個
      　　　　　女子向我詐騙，男的（指甲○○）是開車。
    次查，被害人戴素貞於警詢、偵查中、本院上訴審及本院
      更一審審理時均證述一致（見警詢卷第六十頁背面至六十
      一頁背面、偵查卷第七十八頁背面至七十九頁、本院上訴
      審卷第八十一至八十二頁、本院更一審96年3月21日審理
      筆錄），且指認歷歷稱被告及戊○○○、丁○○即詐騙之
      人，衡情，以被害人年紀已高，倘非此事對其傷害至深，
      令其印象，豈能歷經警詢、偵查、甚至法院數次審理時，
      被害人戴素貞均能堅定且詳實無誤的述說當時的經過，更
      能確信被告甲○○之詐欺犯行為真，而共犯戊○○○於96
      年3月21日本院更一審審理時經本院隔離訊問結果已坦承
      自八十五年之前即與被告甲○○熟識並互相打牌，彼等間
      先前又均有金光黨之詐騙前科，因此本案不能僅因被告甲○○對被害人戴素貞之詐騙所得係以現金及身上之金項鍊
      、手鍊、戒子等現物交付，查無資金之流向紀錄，即認被
      告甲○○無對被害人戴素貞無詐騙之犯行，是本院仍堅認
      被告甲○○於本案除有共同詐騙丙○○、乙○○外，仍有
      共同詐騙戴素貞之犯行。】
  (4)被告甲○○原審選任辯護人具狀（見原審卷第一五九頁）主
    張，扣案黑皮包、布塊等物品，係警察非法在上訴人車子之
    後車廂搜索所得，應無證據能力等情，是否實在？此有利於
    上訴人之辯解究竟有無理由，原判決未予說明，亦屬理由不
    備。【惟查：
    被告甲○○於本院96年3月21日審理時供稱：「（受命法
      官問：扣案之黑色皮包一個、藍白方格巾二條、生活泡沫
      紅茶一瓶、光泉鮮果多一瓶，是何人所有？（提示交閱並
      告以要旨）是我的，是我放在後坐被警察搜到）」、「（
      審判長問對扣案之黑色皮包一個、藍白方格巾二條、生活
      泡沫紅茶一瓶、光泉鮮果多一瓶，有何意見？（提示交閱
      並告以要旨））皮包好像不是我的，我的比較舊，型狀都
      一樣，藍白方格巾是我的，飲料不是我的，我也不知道是
      誰的。」（見本院卷第五八頁、六三），被告前後敘述不
      一，前後反覆，顯見被告為脫罪，其後所言乃卸責之詞。
    被告質疑搜索所得應無證據能力之事：然，刑事訴訟係以
      確定國家具體之刑罰權為目的，為保全證據並確保刑罰之
      執行，於訴訟程序之進行，固有許實施強制處分之必要，
      惟強制處分之搜索、扣押，足以侵害個人之隱私權及財產
      權，若為達訴追之目的而漫無限制，許其不擇手段為之，
      於人權之保障，自有未周，故基於維持正當法律程序、司
      法純潔性及抑止違法偵查之原則，實施刑事訴訟程序之公
      務員不得任意違背法定程序實施搜索、扣押；至於違法搜
      索扣押所取得之證據，若不分情節，一概以程序違法為由
      ，否定其證據能力，從究明事實真相之角度而言，亦難謂
      適當。因此，對於違法搜索所取得之證據，為兼顧程序正
      義及發現實體真實，應由法院於個案審理中，就個人基本
      人權之保障及社會安全之維護，依比例原則及法益權衡原
      則，予以客觀之判斷。而搜索依其程式，可區分為要式搜
      索與非要式搜索，其中非要式搜索又區分為附帶搜索、同
      意搜索、緊急搜索，此觀刑事訴訟法第一百三十條、第一
      百三十一條、第一百三十條之一之規定自明，上開各項搜
      索有其法定要件及程序。（94年台上字第1361號、94年台
      上字第536號判決意旨參照），本案係依現行犯逮捕被告
      甲○○等人，附隨在被告甲○○所駕之自用小客車搜查證
      物，依法並無不法，況扣案之黑色皮包壹只、藍色花格子
　　　布塊貳條、生活泡沫紅茶壹瓶、光泉鮮果多壹瓶均係其等
  　　用來詐騙被害人之物已如上述，故被告所辯扣案黑皮包、
    　布塊等物品，係由警察非法在其車上搜索所得，應無證據
      能力等情，無非狡辯之詞，本院仍認所扣案之證物有證據
      能力。】
  (六)綜上所述，足認被告甲○○與戊○○○、丁○○二人確基於
    常業詐欺之犯意聯絡，共同詐騙被害人丙○○、乙○○、戴
    素貞等人。本件事證已甚明確，被告甲○○常業犯行洵堪認
    定，應予依法論科。
三、核被告甲○○所為，係以犯刑法第三百三十九條之罪為常業
    ，應論以刑法第三百四十條常業詐欺罪。被告與戊○○○、
    丁○○間，均有犯意聯絡及行為分擔，皆為共同正犯。又檢
    察官僅就被害人乙○○部分起訴，漏未就被害人丙○○、戴
    素貞等人遭行騙部分起訴，惟因漏未起訴部分與已起訴論罪
    科刑部分有實質上一罪之常業犯關係，為起訴效力所及，本
    院自得一併審理。又被告甲○○有如事實欄之前科經執行完
    畢，此有臺灣臺南地方法院檢察署刑案資料查註記錄表及臺
    灣高等法院被告全國前案紀錄表各一紙在卷可稽，其於有期
    徒刑執行完畢後五年內，再犯有期徒刑之本案之罪，係屬累
    犯，應依刑法第四十七條第一項之規定加重其刑。
四、【新舊法比較】：
　(一)按行為後法律有變更者，適用行為時之法律。但行為後之法
  　律有利於行為人者，適用最有利於行為人之法律，刑法第二
    條第一項定有明文。被告前於八十七年間犯詐欺罪經本院判
    處有期徒刑一年確定，甫於九十年一月二十六日縮短刑期滿
    執行完畢，此有被告前案紀錄表乙紙附卷可稽，茲於五年以
    內再故意犯本件有期徒刑以上之罪，不論依修正前之刑法第
    四十七條，或修正後之刑法第四十七條第一項之規定，均構
    成累犯，對被告而言並無有利或不利之情形，自不生新舊法
    比較之問題，應逕依現行之刑法第四十七條第一項，論以累
    犯，並加重其刑。
  (二)又本件被告所犯詐欺犯行，經檢察官以常業詐欺一罪起訴，
    本院審理結果，亦認為構成常業詐欺罪，雖民國95年7月1日
    修正施行之刑法，已刪除第三百四十條常業詐欺罪之規定，
    但本件被告所犯本罪之時間在刑法修正施行前，而當時常業
    詐欺罪，其法定本刑為一年以上七年以下有期徒刑，得併科
    五萬元以下罰金，刑法修正後，因常業犯已經刪除，應將所
    犯詐欺罪分論併罰，合併計算其法定最高本刑，較原常業犯
    之法定刑為重，依刑法第二條第一項之規定比較結果，應適
    用較輕之修正前刑法第三百四十條而論以常業詐欺罪對被告
    甲○○較有利。
  (三)另被告行為時之易服勞役折算標準，業據修正前罰金罰鍰提
    高標準條例第二條前段（已刪除）規定，就其原定數額提高
    為100倍折算一日，則被告依行為時之易服勞役折算標準，
    應以銀元300元折算一日，即新臺幣900元折算一日。惟修正
    後刑法第四十二第三項前段規定：「易服勞役以新台幣一千
    元、二千元或三千元折算一日。但勞役期限不得逾一年。」
    ，比較修正前後之易服勞役折算標準，應以修正後之規定，
    較有利於被告。
  (四)又有關刑法第九十條之強制工作修正前係規定「有犯罪之習
    慣或以犯罪為常業或因遊蕩或懶惰成習而犯罪者，得於刑之
    執行完畢或赦免後，令入勞動場所，強制工作。前項處分期
    間為三年以下」，而於95年7月1日修正後規定「有犯罪之習
    慣或因遊蕩或懶惰成習而犯罪者，於刑之執行前，令入勞動
    場所，強制工作。前項之處分期間為三年。但執行滿一年六
    月後，認無繼續執行之必要者，法院得免其處分之執行。執
    行期間屆滿前，認為有延長之必要者，法院得許可延長之，
    其延長之期間不得逾一年六月，並以一次為限」。比較新舊
    法規定，以舊法之處分期間為三年以下對被告為有利，因此
    適用修正前刑法第九十條之強制工作規定。
五、原審以被告事證已臻明確，因予論罪科刑，並對被告甲○○
    論以【共同以常業詐欺未遂，累犯，處有期徒刑貳年，併科
    罰金拾萬元（即新台幣參拾萬元），罰金如易服勞役，以罰
    金總額與陸個月之日數比例折算，並於刑之執行完畢或赦免
    後，令入勞動場所，強制工作參年】，固非無見，惟查：（
    一）被告甲○○除對被害人乙○○為常業詐欺外，尚有向被
    害人丙○○、戴素貞等人行騙，已如上述，原判決漏未審酌
    有實質上一罪關係之被告另向被害人丙○○、戴素貞等人行
    騙部分，已有未洽；（二）又常業犯係屬集合犯性質，自然
    包含既遂犯、未遂犯，原判決既認被告所為係屬常業詐欺犯
    ，乃竟論以常業詐欺未遂犯，亦有未合。又刑法第三百四十
    條並無第一項，且該項之罰金刑「五萬元以下」，即使科以
    最高罰金刑再加重其刑二分之一，亦無法達到罰金十萬元程
    度，原判決竟超越法文之刑度論科，尚有未洽，並贅引罰金
    罰鍰提高標準條例第一條前段、第二條【已刪除】；【（三
    ）被告於行為後，刑法第340條及同法第42條第3項關於易服
    勞役之折算標準，業於94年1月7日修正、同年2月2日公布，
    並於95年7月1日施行，詳如前述，原審未及比較新舊法之適
    用，亦有未洽。】被告於本院否認犯罪，並指摘原判決不當
    ，雖不足採，惟原判決既有可議，自應由本院將原判決撤銷
    改判。爰併審酌被告犯罪之動機係圖得非分之財，甫出獄即
    再犯常業詐欺相同之罪及其犯罪之手段、危害社會及犯後仍
    矢口否認掩飾犯行，難認其已知悔改等一切情狀，量處如主
    文第二項所示之刑，罰金部分並諭知易服勞役之折算標準。
    又被告以犯罪為常業，為預防矯治其社會危險性之必要，顧
    慮被告所為行為之嚴重性、行為人所表現之危險性，及對於
    行為人未來行為之期待性，除判刑外，應同時宣告保安處分
    ，以收刑事懲處及保安教化、授習技藝之雙重效果，俾有效
    遏阻犯罪，維護社會治安，並於被告刑之執行完畢或赦免後
    ，令入勞動場所，強制工作三年。又扣案之黑色皮包一只、
    藍色花格子布塊二條、生活泡沫紅茶一瓶、光泉鮮果多一瓶
    等物，為被告甲○○所有，供犯罪所用之物，爰依刑法第三
    十八條第一項第二款之規定宣告沒收。丁○○於被告車上取
    出讓乙○○看之千元大鈔及百元鈔票一袋，為被告犯罪使用
    之物，雖經員警查獲，然並未扣案，亦不知其金額若干，為
    免造成執行上之困擾，爰不另為沒收之宣告。
六、至被害人郭黃玉、蔡王喜美雖於警訊中指訴被告等行騙之事
    實，惟於本院前審傳訊到場時，郭黃玉指稱向其行騙之人司
    機不是被告，不認識被告等語（見本院【前審】九十二年十
    一月十九日審判筆錄）；被害人蔡王喜美亦於本院【前審】
    到庭陳稱伊不認識被告，當時確有拿錢給一女子，但現在都
    不認識了，車子什麼顏色也都不記得了，當時無其他人看到
    伊拿錢給他們，只記得他們有三人，一男二女共三人等語（
    見本院【前審】九十三年三月五日準備程序筆錄），均無法
    確實證明其被騙財物確屬被告所為犯行。被告又否認有對渠
    等詐騙之犯行，尚難憑彼等於警訊中之指認即認被告亦有此
    部分詐欺犯行，此部分因檢察官未予起訴（逕行併案於警訊
    卷內），又與上開已論罪科刑部分無實質上一罪之關係，本
    院無從併予審酌，合併說明。
七、又本件因原審判決適用法條不當而撤銷之（應適用既遂，原
    審適用未遂）本院第二審法院自得諭知較重於原審判決之刑
    ，併此明。
據上論斷，應依刑事訴訟法第三百六十九條第一項前段、第三百
六十四條、第二百九十九條第一項前段、第三百七十條，刑法第
二條第一項、第二十八條、第三百四十條 (修正前)、第四十七
條第一項、第四十二條第三項、第三十八條第一項第二款、第九
十條（修正前），判決如主文。
本案經檢察官李傳來到庭執行職務。
中    華    民    國    96    年    3    月    28     日
                  刑事第五庭  審判長法  官  楊明章
                                    法  官  戴勝利
                                    法  官  顏基典
以上正本證明與原本無異。
如不服本判決，應於收受本判決後十日內向本院提出上訴書狀。
其未敘述上訴理由者並得於提起上訴後十日內向本院補提理由書
狀（均須按他造當事人之人數附繕本）「切勿逕送上級法院」。
　　　　　　　　　　　　　　　　　　書記官  呂嘉文
中　　華　　民　　國　　96　　年　　3 　　月　　28　　日
附錄：本件論罪科刑法條
刑法第三百三十九條（普通詐欺罪）：
意圖為自己或第三人不法之所有，以詐術使人將本人或第三人之
物交付者，處五年以下有期徒刑、拘役或科或併科一千元以下罰
金。
以前項方法得財產上不法之利益或使第三人得之者，亦同。
前二項之未遂犯罰之。
刑法第三百四十條：
以犯第三百三十九條之罪為常業者，處一年以上七年以下有期徒
刑，得併科五萬元以下罰金。
